【裁判字號】    98,簡上,106
【裁判日期】    991222
【裁判案由】    電子遊戲場業管理條例
【裁判全文】
臺灣高雄地方法院刑事判決             98年度簡上字第106號
上  訴  人
即  被  告  江樹村
選任辯護人  黃振銘律師
上列上訴人因違反電子遊戲場業管理條例案件，不服本院高雄簡
易庭中華民國98年1 月12日97年度審簡字第5788號第一審判決（
聲請簡易判決處刑案號：97年度偵字第25805 號），提起上訴，
本院依通常程序為第一審判決如下：
    主  文
原判決撤銷。
江樹村無罪。
    理  由
一、聲請簡易判決處刑意旨略以：被告江樹村明知未申請辦理營
    利事業登記證者，不得經營電子遊戲場業，竟未辦理營利事
    業登記，與曾進源、何盈樂（曾進源、何盈樂2 人違反電子
    遊戲場業管理條例案件部分，業經本院以96年度簡字第147
    號各判處拘役30日確定）共同基於經營電子遊戲場業之犯意
    聯絡，分別由：(一)曾進源於民國95年9 月1 日起，以每月新
    臺幣（下同）2,500 元之代價，向被告江樹村承租高雄市○
    ○區○○路211 號「7+1 超商」場地，而於同年9 月19日為
    警查獲後某日起，擺放「選物販賣機」之電子遊戲機1 台供
    不特定之客人打玩，其把玩方式為客人投入10元硬幣後，操
    作機器手臂夾取禮品。(二)何盈樂於95年10月29日起，以每月
    2,500 元之代價，透過某不詳店員向被告江樹村承租高雄市
    ○○區○○路211 號「7+1 超商」場地，擺放「選物販賣機
    」之電子遊戲機1 台，供不特定之客人打玩，其把玩方式為
    客人投入10元硬幣後，操作機器手臂夾取禮品。嗣於同年11
    月2 日14時40分許，為警於上址臨檢當場查獲，並扣得電子
    遊戲機2 台（含IC板）、現金1,490 元。因認被告江樹村涉
    有違反電子遊戲場業管理條例第22條所定未依該條例規定辦
    理營利事業登記而經營電子遊戲場業之罪嫌。
二、按犯罪事實應依證據認定之，無證據不得認定犯罪事實；不
    能證明被告犯罪者，應諭知無罪之判決，刑事訴訟法第161
    條第1 項、第154 條第2 項、第301 條第1 項分別定有明文
    。又事實之認定，應憑證據，如未能發現相當證據，或證據
    不足以證明，自不能以推測或擬制之方法，為裁判之基礎。
    且認定不利於被告之事實，須依積極證據，苟積極證據不足
    為不利於被告事實之認定時，即應為有利於被告之認定，更
    不必有何有利之證據；刑事訴訟法上所謂認定犯罪事實之積
    極證據，係指適合於被告犯罪事實之認定之積極證據而言，
    雖不以直接證據為限，間接證據亦包括在內，然而無論直接
    或間接證據，其為訴訟上之證明，須於通常一般之人均不致
    有所懷疑，而得確信其為真實之程度者，始得據為有罪之認
    定，倘其證明尚未達到此一程度，而有合理之懷疑存在，無
    從使事實審法院得有罪之確信時，即應由法院諭知被告無罪
    之判決（最高法院30年上字第816 號、29年上字第3105號、
    40年臺上字第86號、76年臺上字第4986號判例意旨可資參照
    ）。再按被告之自白，不得作為有罪判決之唯一證據，仍應
    調查其他必要之證據，以察其是否與事實相符，刑事訴訟法
    第156 條第2 項定有明文，立法目的在以補強證據之存在，
    藉以限制合法自白在證據上之價值，俾發現實質的真實，即
    使被告之自白出於任意性，然若別無其他補強證據足以擔保
    其自白與事實相符，該自白仍非刑事訴訟法上得據之為認定
    被告犯罪之唯一證據，當不得單憑此而為被告不利之認定，
    最高法院95年度臺上字第5809號裁判意旨亦足參照。
三、檢察官起訴被告江樹村涉有上開犯行，無非係以：被告江樹
    村於警詢之自白；證人何盈樂、曾進源於警詢之證述；證人
    黃佳文、吳旻凌於偵訊中之供述；高雄市政府警察局三民二
    分局臨檢紀錄表；扣押筆錄；扣押物品目錄表各1 份；相片
    12張；扣案電子遊戲機2 臺（含IC板2 塊）；現金1,490 元
    為其論據。訊據被告江樹村堅決否認有何違反電子遊戲場業
    管理條例第22條之罪嫌，辯稱：伊不是「7+1 超商」的負責
    人，是星星彩券行的負責人，雖然彩券行與便利商店同址，
    但超商的負責人是吳旻凌，吳旻凌被查獲後，就冒用伊的名
    義當負責人，伊抽中的是中國信託電腦彩券，在96年1 月1
    日才正式營運；伊是與標再興合夥經營電腦彩券之經銷，標
    再興說要申請營利事業登記證，所以伊拿身分證影本給標再
    興，標再興卻把伊的身分證影本交給吳旻凌，吳旻凌再冒用
    伊的名義，違法經營電子遊戲場業；警方查獲時，標再興等
    人恫嚇要伊承認為超商負責人，否則將對伊及家人不利，伊
    才會於警詢時認罪等語。辯護意旨略以：被告於20多年前，
    因工作發生意外致四肢嚴重癱瘓，終身無法工作；被告根本
    無何財力可以參與投資或經營需要上百萬資金之電子遊戲場
    業；被告係因身分證影本遭標再興等人冒用，且遭標再興等
    人綁架恐嚇，始於偵訊中自白，顯見被告上開偵訊之自白，
    非出於自由意志等語。
四、經查：被告及辯護人以前詞置辯，故本案有疑義，首須釐清
    者，厥為：被告是否為「7+1 超商」之實際負責人？被告有
    無與他人，在「7+1 超商」內，非法擺放電子遊戲機台之犯
    意聯絡或行為分擔？本院說明得心證之理由如下：
(一)、高雄市○○區○○路211 號「7+1 超商」之店員黃佳文於本
    院審理時，具結證稱：伊在金山路超商擔任店員，是看報紙
    應徵，由1 位小姐與伊面談，不是在場的被告江樹村面談的
    ，伊去該店應徵面試後，就有人打電話告訴伊，老闆同意伊
    去該店工作，叫伊去工作的人說是江樹村叫伊去的，所以警
    詢才會說是向江樹村應徵店員職務，伊不知道警詢時提供江
    樹村的身分證影本是誰拿給伊的，伊在金山路的店，有看過
    1 、2 次被告，被告只有到店裡一下下就走，不太記得有無
    交談過等情（見本院98年度簡上字第106 號卷第227 頁至第
    230 頁反面），參以被告江樹村之四肢嚴重癱瘓，外觀上不
    難辨識，若黃佳文確實向被告應徵者，應有印象，於本院審
    理時，無誤認之虞。是以黃佳文並非向被告應徵，而應徵者
    有刻意強調負責人為被告江樹村之傾向。
(二)、雖然黃佳文於警詢時證稱：伊在「7+1 超商」擔任店員職務
    ，於95年10月20日開始任職，「7+1 超商」負責人為江樹村
    ，伊提供他的身分證影本，詳細年籍資料，當場指認他的照
    片無誤，伊是向他應徵店員職務的，查獲2 台選物販賣機是
    何盈樂、曾進源擺放的，均向超商負責人江樹村承租的等語
    （見警卷第6 頁至第7 頁）；另於偵查中結證稱：伊於95年
    11月間，有在「7+1 超商」工作，是樂透彩券的收銀員，認
    識照片中的男子（即被告江樹村），只知道他是老闆，不知
    道是超商老闆，還是樂透彩券行老闆，伊是向他應徵，他跟
    伊說去那裡賣彩券，1 小時80元，伊不知道超商內有擺放電
    子遊戲機台，在店裡看過幾次江樹村，伊不知道江樹村是看
    整個店，還是只看彩券行等情（見偵卷第17頁至第18頁）。
    惟審酌黃佳文於警詢筆錄內，竟可回答電子遊戲機寄放者曾
    進源、何盈樂之出生年月日、身分證字號；且黃佳文僅為「
    7+ 1超商」之店員，為何於警詢時，可提供自稱「7+1 超商
    」負責人即被告江樹村之身分證影本與警察，凡此皆顯與常
    情不符，其警詢之證述內容，有無受他人指導後，再為陳述
    ，已令人起疑，故黃佳文之警詢證述委無可採。至於，黃佳
    文於偵訊時，既稱在「7+1 超商」內工作，但竟不知「7+ 1
    超商」內，擺設有電子遊戲機台，亦不知被告究竟是「7+ 1
    超商」或是彩券行負責人等情，亦與常理不符，是以黃佳文
    偵訊時之證述，亦難遽信。
(三)、本案係警方於95年11月2 日，在高雄市○○區○○路211 號
    「7+1 超商」內，查獲非法擺設電子遊戲機台。惟同一地點
    ，分別於92年4 月23日，為警方發覺「呂其印」為負責人
    ，非法擺設電子遊戲機台；94年2 月4 日，為警方臨檢得
    知「范國珍」為負責人，非法擺設電子遊戲機台；95年2
    月18日，經警查緝而知「林義順」為負責人，非法擺設電子
    遊戲機台；95年6 月29日，為喬裝賭客之警察替代役男，
    查獲賭博性電子遊戲機台，並扣得教戰守則1 張；約2 個月
    後，即95年8 月22日，為警查獲「黃文安」為負責人，非
    法擺設電子遊戲機台；其間於95年11月2 日查緝本案後，
    96年6 月1 日，又經警查知「陳清河」為負責人，非法擺設
    電子遊戲機台，此分別有臺灣高雄地方法院檢察署檢察官92
    年度偵字第9065號；94年度偵字第4088、3126號；95年度偵
    字第6042號；95年度偵字第17810 號；95年度偵字第23264
    等號；96年度偵字第16253 、17362 號聲請簡易判決處刑書
    在卷可稽（見本院98年度簡上字第106 號卷第265 頁至第27
    6 頁），足認高雄市○○區○○路211 號超商內，自92年起
    ，即為警多次查獲非法擺設電子遊戲機台，但是超商之負責
    人皆不同人之事實；且於本案查緝前不久，甫經警方查獲「
    賭博性」電子遊戲機台，更扣得教戰守則1 張，顯見該處係
    有計畫、組織性經營電子遊戲場，為警查獲後即更易負責人
    ，以因應警察查緝。另佐以黃佳文前稱叫其去工作的人，說
    是江樹村叫其去工作等語，更彰顯出違法經營電子遊戲機業
    者以被告為形式負責人之意圖。故被告辯稱其係遭人冒用為
    負責人等情，並非無稽。
(四)、再觀諸卷附由被告提出之電腦彩券合夥契約書，內載有：「
    一、甲方（即標再興）承租店面及投資裝潢、廣告費、運轉
    金約50萬元，乙方（即被告江樹村）不必出任何資金。二、
    甲、乙方負責督導店面經營及帳目管理。三、乙方必須無條
    件配合完成甲方與中信銀所規定之條款，並協助辦理一切手
    續。四、乙方合約書既簽訂，經銷權利不得移轉或收回，若
    中途毀約而造成甲方租金裝潢等一切損失，乙方需負責賠償
    30萬；若乙方因行動不便，造成中信銀業代突擊檢查時，無
    在現場，乙方不必負責賠償。五、乙方所簽立之合夥方式必
    需列為保密條款，不得洩漏予第三者，如造成甲方糾紛或損
    失，乙方必需賠償及負起法律責任。六、甲、乙兩方採合夥
    方式，甲方必需付房租，員工薪資及一切開支，乙方每月固
    定分紅壹萬元。七、甲方必需給付乙方營業稅金。」（見本
    院98年度簡上字第106 號卷第168 頁），該契約書上有標再
    興之用印，且業據標再興於本院另案審理時，證述屬實（見
    本院96年度簡上字第204 號卷第166 頁至第173 頁），堪認
    前揭契約內容為真。由該契約書內容，可知被告僅係具名向
    中國信託商業銀行申請彩券經銷，並未談及超商或電子遊戲
    場之經營，且實際係由標再興等人負責經營，被告每月可分
    紅1 萬元，而被告會出現於彩券行或超商，乃為應付中國信
    託商業銀行業務代表突擊檢查，並非參與超商或電子遊戲場
    之經營，難認被告與實際擺設電子遊戲機台者，有犯意聯絡
    或行為分擔之共犯關係。
(五)、何況，本案擺放電子遊戲機台之業者曾進源於警詢及本院審
    理時，皆證稱：高雄市○○區○○路211 號「7+1 超商」內
    ，擺放之1 台選物販賣機是伊向店裡的人承租的，伊不知道
    負責人是誰，是去超商直接問店員可否放機台，店員跟老闆
    聯絡後稱可以，就承租，伊確定沒有與被告江樹村擺放電子
    遊戲機台事宜等語（見警卷第3 頁、第4 頁；本院98年度簡
    上字第106 號卷第222 頁反面至第224 頁），核與另一擺放
    電子遊戲機台之業者何盈樂於警詢及本院審理時，證述情節
    亦大致相符（警卷第4 頁至第5 頁；本院98年度簡上字第10
    6 號卷第225 頁至第226 頁），足認業者曾進源、何盈樂皆
    未與被告接洽擺放電子遊戲機台之事宜。
(六)、雖吳旻凌於偵查中，具結證稱：伊開了3 、4 家投注站，1
    家租用金山路211 號「7+1 超商」裡面的一部份，「7+1 超
    商」內機台是吳明宗和江樹村擺放的，當時伊是殘障協會理
    事長，協會裡面的人同時介紹江樹村、吳明宗給伊認識，並
    在江樹村、吳明宗面前跟伊說江樹村、吳明宗都有經營電子
    遊戲機台的情事，因為江樹村抽中投注站，要伊投資經營投
    注站，所以伊可以提供投注站的一部份給江樹村、吳明宗擺
    設電玩；伊在「7+1 超商」的投注站，有投資20萬元，但江
    樹村在經營1 年後，就把它遷走，害伊損失20萬元，伊原本
    想告他，但大家沒有簽合約，所以就沒有告了等語（見本院
    97年度審簡字卷第5788號第16頁至第18頁）。衡情，吳旻凌
    若非借牌，如何經營3 、4 家投注站，且由吳旻凌前揭證詞
    可知，「7+1 超商」內投注站確為吳旻凌承租經營，至於係
    何人於該處擺設電子遊戲機台？若參照前述，警方自92年間
    起，即在高雄市○○區○○路211 號「7+1 超商」內，查獲
    多次非法擺放電子遊戲機台，並非於95年11月2 日才為警方
    第1 次查緝，且本案查獲後，另經警方於96年6 月1 日，查
    獲「陳清河」為負責人，非法擺設電子遊戲機台等情，可知
    吳旻凌所稱其可以提供投注站的一部份，給江樹村、吳明宗
    擺設電玩等語，應屬不實；反而益證被告遭吳旻凌冒用其名
    義，經營電子遊戲場之抗辯為真。
(七)、另檢察官雖提出高雄市政府警察局三民二分局臨檢紀錄表；
    扣押筆錄；扣押物品目錄表各1 份；相片12張；扣案電子遊
    戲機2 臺（含IC板2 塊）；現金1,490 元作為論罪依據。然
    警方於95年11月2 日14時40分許，至高雄市○○區○○路21
    1 號「7+1 超商」實施臨檢時，被告並不在場，且如前所述
    ，無從遽認被告為「7+1 超商」之負責人，則此等於「7+1
    超商」內查扣之物件，縱認屬實，亦無法逕為被告不利之認
    定。
(八)、綜上各節，被告雖於警詢中曾自白其係「7+1 超商」之負責
    人及本件扣案之電玩等物為其所擺設之事實，然其此部分不
    利於己之供述，業經被告否認屬實，故其於警詢中所述是否
    可採，尚有斟酌之餘地；另從黃佳文、吳旻凌等人之證述內
    容及扣案物證等，亦無法確認被告係「7+1 超商」之實際負
    責人，抑或被告知悉違法擺設電子遊戲機台，而自願擔任人
    頭者；是以被告上開所辯，並非無據；而檢察官所為舉證，
    尚難認已達於通常一般之人均不致有所懷疑，而得確信其為
    真實之程度。
五、此外，本院復查無其他積極證據足以證明被告有何違反電子
    遊戲場業管理條例第22條之犯行，其犯罪自屬不能證明，依
    諸前揭規定及實務見解，自應為被告無罪之諭知。原審疏未
    詳查，遽為被告有罪之判決，要屬未當，被告上訴為有理由
    ，自應由本院依刑事訴訟法第455 條之1 第3 項之規定，準
    用同法第369 條第1 項前段之規定，將原判決撤銷改判。另
    地方法院簡易庭對被告為簡易判決處刑後，經提起上訴，而
    地方法院合議庭認應為無罪判決之諭知者，依同法第455 條
    之1 第3 項準用第369 條第2 項規定意旨，應由該地方法院
    合議庭撤銷簡易庭之判決，改依第一審通常程序審判，有最
    高法院91年度臺非字第21號判例可資參照。職是，本案既不
    能證明被告犯罪，原審遽為科刑之判決，即非允洽，而被告
    上訴意旨否認犯罪，為有理由，應由本院合議庭撤銷原判決
    ，自為第一審無罪之判決。
據上論斷，應依刑事訴訟法第455 條之1 第1 項、第3 項、第36
9 條第2 項、第364 條、第301 條第1 項，判決如主文。
本案經檢察官賴寶合到庭執行職務。
中    華    民    國    99    年    12    月    22    日
                  刑事第十二庭  審判長法  官  黃建榮
                                      法  官  王品惠
                                      法  官  陳川傑
以上正本證明與原本無異。
如不服本判決應於收受送達後10日內向本院提出上訴書狀，並應
敘述具體理由；如未敘述上訴理由者，應於上訴期間屆滿後20日
內向本院補提理由書（均須按他造當事人之人數附繕本）「切勿
逕送上級法院」。
中    華    民    國    99    年    12    月    22    日
                                      書記官  郭南宏

司法院資訊處製作；財團法人民間司法改革基金會備份。
